【裁判字號】    99,上易,271
【裁判日期】    990513
【裁判案由】    妨害名譽
【裁判全文】
臺灣高等法院刑事判決                 99年度上易字第271號
上  訴  人  臺灣板橋地方法院檢察署檢察官
被      告  甲○○
選任辯護人  陳達成律師
            簡志海律師
            許文哲律師
上列上訴人因妨害名譽案件，不服臺灣板橋地方法院98年度易字
第1636號，中華民國98年11月20日第一審判決（起訴案號：臺灣
板橋地方法院檢察署97年度偵續二字第15號），提起上訴，本院
判決如下：
    主  文
上訴駁回。
    理  由
一、公訴意旨略以：被告甲○○係珍通能源技術股份有限公司（
    下稱珍通公司）之總經理，明知原任該公司總經理特別助理
    之乙○○（現已離職），於珍通公司任職期間（民國93年12
    月31日起至95年8 月11日止），並無任何違法情事，竟意圖
    散布於眾，以文字指摘毀損乙○○名譽之方式，指示該公司
    負責人事業務之員工連品淳繕打，其上載有「查乙○○茲以
    下情事：假藉職權營私舞弊、洩露（漏）公司營業技術上機
    密、怠忽職守影響公務遂行、上班時間擅離工作崗位怠忽職
    守、對外散佈不實謠言，毀謗公司及上司，預謀破壞影響公
    司作業等重大情節」等文字之人事命令，並於命令上顯示係
    由該公司董事長鄭淑珍簽核後，再指示連品淳於95年8 月14
    日9 時16分許，以電子郵件之方式，傳送予珍通公司之全體
    員工，足以貶損乙○○之名譽（鄭淑珍、連品淳涉嫌妨害名
    譽部分，另為不起訴處分）。因認被告甲○○所為，涉犯刑
    法第310 條第2 項加重誹謗罪嫌。
二、按犯罪事實應依證據認定之，無證據不得認定犯罪事實；又
    不能證明被告犯罪者，應諭知無罪之判決。刑事訴訟法第
    154 條第2 項、第301 條第1 項分別定有明文。次按事實之
    認定，應憑證據，如未能發現相當證據，或證據不足以證明
    ，自不能以推測或擬制之方法，為裁判基礎；且認定不利於
    被告之事實須依積極證據，苟積極證據不足為不利於被告事
    實之認定時，即應為有利於被告之認定；另認定犯罪事實所
    憑之證據，雖不以直接證據為限，間接證據亦包括在內，然
    而無論直接證據或間接證據，其為訴訟上之證明，須於通常
    一般之人均不致有所懷疑，而得確信其為真實之程度者，始
    得據為有罪之認定，倘其證明尚未達到此一程度，而有合理
    之懷疑存在，無從使事實審法院得為有罪之確信時，即應由
    法院諭知被告無罪之判決（最高法院40年台上字第86號、30
    年上字第816 號、76年台上字第4986號判例意旨可資參照）
    。
三、公訴人認被告涉犯上開加重誹謗罪嫌，無非係以被告之供述
    、同案被告鄭淑珍、連品淳之供述、告訴人乙○○之指述、
    證人吳淑玲、黃國禎、許琛、吳文慎之證述、同案被告連品
    淳寄給珍通公司全體員工人事命令1 份之電子郵件封面1 張
    、人事命令影本1 份、珍通公司業務專用公出登記表影本1
    份、珍通公司出貨單影本1份等為其論據。訊據被告堅詞否
    認有何加重誹謗之犯行，辯稱：伊在人事命令所言均為事實
    ，關於「假藉職權營私舞弊、洩漏公司營業技術上機密」部
    分，告訴人稱曾向珍通公司申請2次散熱器模組，但許琛於9
    7年2月29日在偵查中稱他沒有跟光寶的人員接觸過，且珍通
    公司只有1份出貨單，而當初因為許琛說有光寶科技的張繼
    閩要DI36HA8，所以我們就拿手工樣品給他，此散熱器有全
    球專利，我們有拿到專利證書，也就是因為光寶公司要做測
    試，會有訂單，董事長鄭淑珍才會同意，而且這個樣品是伊
    交給鄭淑珍，由鄭淑珍交給許琛的，至於許琛說跟鄭淑珍取
    得LGA775樣品，伊與鄭淑珍都不知情。再測試與試用有很大
    的差別，試用純粹是個人去用，測試是專業廠在做的，而告
    訴人將散熱器交予吳文慎之子吳啟君測試，吳啟君自己都有
    提到沒有電腦的專業背景，根本無法自行測量風量、溫度、
    耐久，實際上專業的測試裝備至少要150萬元以上，一個非
    專業且沒有任何基礎的人去試用，國際大廠包括光寶科技根
    本不可能相信。另關於「怠忽職守影響公務遂行、上班時間
    擅離工作崗位怠忽職守」部分，告訴人於95年8月10日外出
    至新竹看地一事，確實與珍通公司的北投、五股土地毫無關
    聯，而珍通公司和黃國禎以股票換土地之事與新竹土地沒有
    任何關係，告訴人填寫公出單需事前經過直屬主管即伊之同
    意，而且要填寫回來的時間並打卡，此在珍通公司之獎懲辦
    法規定的非常清楚，而告訴人於95年8月10日在公司一樓大
    門的接待中心所填寫之公出單，伊並沒有看過，告訴人並未
    事前請假，也未告知伊；又關於「對外散佈不實謠言，毀謗
    公司及上司，預謀破壞影響公司作業」部分，由告訴人與珍
    通公司股東鍾美月之通話內容可知，告訴人是在毀損公司的
    專利價值及指控董事及伊脫產，並非如起訴書所載鍾美月為
    乙○○EMBA研究所的同學，而上開通話內容僅係告訴人在抱
    怨工作狀況，是該等對話已造成鍾美月對伊及珍通公司的不
    信任等語。
四、經查：訊據被告對於確有指示連品淳繕打載有「查乙○○茲
    以下情事：假藉職權營私舞弊、洩露（漏）公司營業技術上
    機密、怠忽職守影響公務遂行、上班時間擅離工作崗位怠忽
    職守、對外散佈不實謠言，毀謗公司及上司，預謀破壞影響
    公司作業等重大情節」等文字之人事命令，並於前揭時間以
    電子郵件之方式，傳送予珍通公司之全體員工等情固坦承不
    諱，並有電子郵件1張暨附加檔案即人事命令影本1份附卷可
    稽；惟按「言論自由為人民之基本權利，憲法第11條有明文
    保障，國家應給予最大限度之維護，俾其實現自我、溝通意
    見、追求真理及監督各種政治或社會活動之功能得以發揮。
    惟為兼顧對個人名譽、隱私及公共利益之保護，法律尚非不
    得對言論自由依其傳播方式為合理之限制。刑法第310條第1
    項及第2項誹謗罪即係保護個人法益而設，為防止妨礙他人
    之自由權利所必要，符合憲法第23條規定之意旨。至刑法同
    條第3項前段以對誹謗之事，能證明其為真實者不罰，係針
    對言論內容與事實相符者之保障，並藉以限定刑罰權之範圍
    ，非謂指摘或傳述誹謗事項之行為人，必須自行證明其言論
    內容確屬真實，始能免於刑責，惟行為人雖不能證明言論內
    容為真實，但依其所提證據資料，認為行為人有相當理由確
    信其為真實者，即不能以誹謗罪之刑責相繩，亦不得以此項
    規定而免除檢察官或自訴人於訴訟程序中，依法應負行為人
    故意毀損他人名譽之舉證責任，或法院發現其為真實之義務
    。就此而言，刑法第310條第3項與憲法保障言論自由之旨趣
    並無牴觸。」（司法院大法官會議釋字第509號解釋意旨參
    照），據此，行為人如能證明其有相當理由確信其發表之言
    論內容應屬真實，即無誹謗之故意，不應負誹謗刑責；而無
    須證明其言論內容、即誹謗之事確為真實（最高法院93年台
    非字第108號判決意旨參照）。是本案首應審酌者，厥為被
    告主觀上是否具有相當理由確信其所指摘之事為真實之誹謗
    故意？經查：
（一）關於人事命令上所載「假藉職權營私舞弊、洩漏公司營業
      技術上機密」部分：
   1、查被告以前述理由主張告訴人有該等不當行為，而告訴人
      先於96年4月20日在偵查中指稱：伊是因為吳文慎是光寶
      公司深圳的廠長，伊只有拿1顆散熱器到吳文慎在臺灣的
      家中去做測試，應該是有位許琛業務員請領1顆散熱器去
      客戶家中測試云云（見他字第8368號卷第120頁）；繼於
      97年1月16日在偵查中則指稱：伊確實有拿一顆散熱模組
      給光寶公司的張繼閩，但因他已回大陸，故張繼閩叫伊拿
      給吳文慎測試，看該樣品是否可以達到預定的效用，後來
      伊有跟吳文慎電話聯絡要拿散熱模組給他測試，而該顆散
      熱模組光寶公司也拿走了云云（見偵續字第529號卷第15
      、16頁）；而於97年5 月26日在偵查中又改稱：伊在公司
      是負責開發客戶業務，當時光寶公司來伊這邊，但公司當
      時未交機種給他們，所以伊才後補，甲○○還要伊跟光寶
      公司說我們公司的產品很好云云（見偵續一字第30號卷第
      17、18頁）；其後於97年6月9日在偵查中則又陳稱：如果
      要以這次光寶需求而言，其實樣品功能完全一樣，只不過
      前後樣品大小不同，因許琛可以上電腦申請，而伊不能，
      故申請過程伊不知道，不過伊有看到單子，且鄭淑珍、連
      品淳二人都有簽名，沒有申請核准是不能出貨的，而吳文
      慎並沒有在珍通公司或光寶公司任職，是張繼閩要伊將樣
      品交給吳文慎的兒子測試云云（見偵續一字第30號卷第25
      、26頁）；嗣在原審審理時又證稱：伊於95年7月27日申
      請之樣品本來是要交給張繼閩，但當時他已經不在了，所
      以我們商討轉請吳文慎的兒子吳啟君幫忙檢測，張繼閩知
      道這件事情，因為這顆樣品至少申請已經半年以上，而依
      照公司的程序，不可能當天申請當天就會有樣品，因伊根
      本不曉得那天會拿到樣品，但是伊應該有確認張繼閩是否
      仍在光寶公司，而張繼閩雖然離開光寶，但是還是在電腦
      界，他是電腦領域中的佼佼者，他現在也在仁寶，他的關
      係非常好，既然開拓客戶，就是要透過關係，張繼閩有授
      權伊幫他簽收這顆樣品，他是在電話中授權的，當伊拿到
      這顆樣品時，他本來是拒絕伊的，因為他認為他現在的工
      作比較沒有用到散熱器，伊是借重他的關係，伊好不容易
      才申請到這顆樣品，也不願意就此放棄，所以伊一直拜託
      他，結果他在很勉強的狀況下說要伊先請吳啟君測試，其
      實這也是伊建議的。因為第一次那顆樣品大太，電腦根本
      裝不進去，大小規模不符，拿回來之後1星期至10天左右
      ，又拿1顆小的樣品過去，但因為是存貨，不能固定在電
      腦上測試，所以伊隔1、2天就把它拿回來了，後來也沒有
      測試報告，又兩顆樣品都有歸還公司，伊都是交給許琛。
      伊只是要提供樣品請他測試，如果可以通過或符合他們想
      要的，才可以下訂單等語（見原審卷第116頁正、反面）
      。觀諸告訴人前後證述不一，其證言已難遽予採信。
  2、又查，參諸證人張繼閩在原審審理時具結證稱：在伊於95
     年2月間自光寶公司離職前，與乙○○並沒有任何業務上之
     往來，於94年7、8月間，乙○○有打電話給伊，要伊幫他
     作產品檢測，這是私人請託，與光寶公司無關，當初乙○
     ○是問伊有無機會進入光寶公司做生意，伊說必須要經過
     測試，才有機會進行進一步考慮，伊那時在光寶公司工程
     處任職，伊是基於工作上的職務需要及私人情誼，才在電
     話中口頭同意，如果他提供樣品給伊，伊願意幫他測試，
     因為伊任職的光寶公司本來就會蒐集市面上的產品來測試
     ，來看是否適合我們公司的需要，但在這次聯絡後就沒有
     下文，一直到伊於95年2月間自光寶公司離職均沒有再聯繫
     過。如果透過正常程序在光寶公司的工程處做測試的話，
     我們一定會有一個測試報告，因為這個報告我們要交給工
     程處及研發單位來判定產品特性是否符合光寶公司需求。
     而伊完全不知道95年7月27日出貨單的事，乙○○要去拿該
     產品時，根本沒有會知伊說要以伊的名義去拿他們公司的
     樣品，也沒有跟伊確認過要簽這份出貨單，珍通公司的散
     熱模組，伊沒有看過，也沒有接觸過，因為95年7、8月伊
     已經不在光寶公司了，那時乙○○有打電話給伊，伊跟他
     說伊已經脫離電腦產業，伊不方便沒有辦法幫他作測試，
     伊要他找其他人幫忙，那時乙○○已經確切知道我離開光
     寶公司，又伊並沒有跟乙○○說請他把產品交給吳文慎或
     他的兒子測試，看樣品是否可以達到預定的效用，因吳文
     慎及他的兒子吳啟君均不是電腦專業，以伊二十年的工作
     經驗，伊不可能把專業工作委託給非專業人員來做，任何
     公司不論是光寶公司、仁寶公司均不可能信任非專業人員
     的測試等語（見原審卷第174頁反面至第177頁反面）、證
     人許琛在原審證稱：伊於95年7月27日會申請那顆散熱器，
     是因為告訴人說有光寶客戶，請伊幫他申請一顆，程序上
     是樣品先拿到，申請的單據是後續再補的，而第一次因規
     格不符，告訴人有拿回來給伊換另一顆，第二次的樣品，
     告訴人有回來跟伊討論說主機格規格不對，當時樣品是在
     告訴人手中，並沒有交給伊，伊並沒有經手該顆散熱器之
     歸還等語（見原審卷第121頁正、反面），證人吳文慎在原
     審證稱：告訴人是有拿1顆電腦散熱器給伊，這本來是要請
     張繼閩測試的，是告訴人拿過來說要測試的，告訴人只是
     要我們試用看看，看好不好用而已，並非張繼閩要伊代測
     試的，因伊是一個行政人員，對那個根本不懂，後來伊就
     將之拿給伊兒子吳啟君要他用看看，因吳啟君雖然是唸美
     術，但他常常幫人修電腦，後來因散熱器根本裝不進去，
     所以沒有試用，也沒有測試的問題等語（見原審卷第118
     頁正、反面），及證人吳啟君在原審證稱：伊父親吳文慎
     有交給伊一顆散熱器叫伊測試看看，只是說要伊裝上電腦
     來用看看，要伊用看看好不好，也沒有說要到寫報告的階
     段，伊並不知道測試溫度要做什麼，可是後來沒有裝上去
     等語（見原審卷第120頁正面），堪認本件告訴人明知其僅
     係私人請託張繼閩，且未得張繼閩之同意，竟向許琛佯以
     光寶公司名義擅以張繼閩名義向珍通公司請領散熱器樣品
     ，且在得知張繼閩已自光寶公司離職後，仍恣意將上開散
     熱器樣品交由非專業人員即吳文慎轉交其子吳啟君使用，
     顯見告訴人之上揭行為確有可議之處。
  3、至證人吳文慎於98年2月4日在偵查中固證稱：乙○○有拿
     過類似排熱的樣品給張繼閩試用，但是後來張繼閩回大陸
     後，乙○○就拿給伊試用2次，第1次伊不合用之後，他又
     拿給伊1次，伊記得試樣品的時候，張繼閩是在光寶任職，
     他的職位是廠長等語（見偵續二字第15號卷第24頁）；及
     證人許琛於98年3月12日在偵查中證稱：乙○○朋友的公司
     剛好會用到我們公司的產品，乙○○就來找，伊就依公司
     申請樣品給客戶試用的程序，將產品申請出來交給乙○○
     ，也有告知被告及鄭淑珍知道，樣品是伊直接跟鄭淑珍拿
     的，伊總共拿了二次樣品給乙○○，因為第一次拿去的樣
     品型號不符，乙○○就說要拿回來換，乙○○跟伊說樣品
     是要給一個任職於光寶公司的朋友做測試等語（見偵續二
     字第15號卷第39頁）。惟證人吳文慎、許琛之上開證詞，
     核與證人張繼閩在原審審理時上述證詞相齟齬，顯見其2人
     均僅係聽信告訴人之片面指述，不足採信，況證人吳文慎
     並非專業人員，已如前述，焉有能力代為測試散熱器樣品
     ；又實際上既無光寶公司相關人員向珍通公司申請樣品，
     則證人許琛究有無告知被告該等來自於告訴人之錯誤訊息
     ，實與本案無涉，是公訴人援引證人吳文慎、許琛前開在
     偵查中之證詞，而認定被告涉有加重誹謗之犯行，尚非有
     據。
  4、此外，復有被告所提出告訴人與吳文慎於95年7月間在電話
     中之對話內容提及「那個散熱的，我已經換1顆小的，因為
     它那個夠，那一天有量過，你們家那個，你們家那個，我
     會再帶過去」之錄音光碟暨譯文、告訴人於95年7月27日代
     光寶科技公司張繼閩請領散熱器樣品之出貨單1紙、光寶科
     技股份有限公司函覆稱張繼閩已於95年2月17日離職，離職
     前之職稱為處長，關於樣品測試一事，該公司一無所悉之
     函文及「具有導流構造之散熱裝置」之中華民國專利證書1
     份在卷可稽。
  5、綜上所述，告訴人既係僭稱光寶公司張繼閩之名義請領珍
     通公司散熱器樣品後，任意交由非專業人員即吳文慎之子
     吳啟君使用，既不可能出具專業機構之測試報告，對於爭
     取訂單實不可能有任何實質上之助益，而告訴人仍恣意為
     之，且關於該顆散熱器究否有歸還予珍通公司一節，告訴
     人亦前後指述不一，嗣被告經由珍通公司之電話錄音內容
     得知告訴人將之交予吳文慎使用，是被告發表之人事命令
     認告訴人有「假藉職權營私舞弊、洩露公司營業技術上機
     密」之行為，應認其具有相當理由確信所指摘之內容為真
     實。
（二）關於人事命令上所載「怠忽職守影響公務遂行、上班時間
      擅離工作崗位怠忽職守」部分：
   1、查被告以前述理由主張告訴人有該等不當行為，而告訴人
      先於96年4月20日在偵查中指稱：伊於95年8月10日有外出
      看地，當時係被告交給伊2塊地要賣，請伊出去找伊的親
      朋好友帶他們去看地云云（見他字第8368號卷第120頁）
      ；繼於97年1月16日在偵查中則指稱：伊去北投看土地是
      因為公司業務需要，並不是辦自己私人的事，另外伊也有
      登記外出云云（見偵續字第529號卷第15頁）；嗣在原審
      審理時則證稱：伊有於95年8月10日下午去看土地，我們
      外出都要登記，那筆應該是去新竹，珍通公司當時提供2
      筆土地，1 筆是北投的土地，1筆是五股的土地，公司說
      財務困難，被告要伊帶人出去看，希望藉由賣出土地來解
      決公司的財務問題，先前伊曾經帶很多朋友去看過土地，
      其中有一次是與林享桂的朋友林小姐一同去看的，她是房
      仲介的代書，看地的時候，她說五股那塊地是壽地，不是
      建地，所以沒有辦法簽報，雖然北投那筆土地是建地，但
      還需要與另外1 筆土地比較之後才能簽報給美麗華財團，
      所以在不得已的情況下才找新竹的土地，伊不是房屋仲介
      ，是為了讓公司的土地能順利出售，所以才跑到新竹去，
      新竹的土地面積比北投的土地大，但是伊不知道實際面積
      ，也沒有該筆資料，那天時間已經很晚了，我們直接去新
      竹看土地等語（見原審卷第114頁正面至第115頁正面），
      觀諸告訴人前後證述不一，其證言已難遽予採信。
   2、復查，告訴人於95年8月10日15時20分許，固有在珍通公
      司業務專用公出登記表上，登記外出看土地，此有該登記
      表1份附卷可稽（見偵續二字第15號卷第136頁），而證人
      林享桂在原審審理時具結證稱：95年8月10日那天伊有和
      告訴人及仲介林春妹等人一起去新竹看土地，大約是從下
      午3點多至下午6、7點，當天純粹是去看新竹的土地，伊
      是為了拿佣金才去的，如果成交，告訴人照理來說應該也
      可以拿佣金但實際情形伊不清楚等語（見原審卷第125頁
      反面至第126頁反面），且參酌被告所提供告訴人以公司
      電話與吳文慎、林享桂、吳金松之通話錄音光碟暨譯文，
      堪認告訴人於95年8月10日15時20分許，在珍通公司上班
      期間，登記外出看土地之地點確係在新竹無訛。又珍通公
      司在新竹地區並無任何土地，而告訴人於95年8月10日至
      新竹所看之土地，亦非珍通公司所欲購買者，此為告訴人
      所不爭執，則告訴人焉能以公務之需，在上班時間登記外
      出至新竹看土地，況按諸常理，縱認告訴人所稱仲介林春
      妹，有意在珍通公司所有之北投土地或其他之建地，擇一
      購買，惟此選擇權既係在房仲林春妹，其自行選擇多筆土
      地看地決定即可，告訴人縱使熱心介紹與珍通公司完全無
      關之新竹土地供林春妹選擇，然既與珍通公司業務無涉，
      又何需由告訴人陪同看地，顯見告訴人該部分之行為亦確
      有可議之處。
   3、至公訴人雖援引證人黃國禎於98年2月4日在偵查中證稱：
      伊和被告談土地買賣的事情時，乙○○也在場等語（見偵
      續二字第15號卷第25頁），主張被告涉有加重誹謗犯行。
      惟告訴人縱使在被告與他人洽談珍通公司關於土地買賣之
      事務時在場，然亦不能以此即認定告訴人在珍通公司有何
      買賣土地權限，況前開新竹地區土地既與珍通公司業務完
      全無涉，告訴人更不得在上班時間恣意陪同仲介至新竹看
      土地，是公訴人此部分所認，實屬無據。
   4、綜上所述，告訴人既在珍通公司上班時間，佯以公務之需
      ，外出陪同仲介至新竹看土地，而該新竹土地又與珍通公
      司完全無涉，嗣被告經由珍通公司之業務專用公出登記表
      及公司電話錄音內容得知上情，是被告發表之人事命令認
      告訴人有「怠忽職守影響公務遂行、上班時間擅離工作崗
      位怠忽職守」之行為，應認其具有相當理由確信所指摘之
      內容為真實。
（三）關於人事命令上所載「對外散佈不實謠言，毀謗公司及上
      司，預謀破壞影響公司作業」部分：
   1、查被告以前述理由主張告訴人有該等不當行為，而告訴人
      先於96年4月20日在偵查中指稱：伊不認識鍾美月，伊沒
      有跟鍾美月通電話云云（見他字第8368號卷第120頁）；
      繼於97年1月16日在偵查中則指稱：鍾美月是公司的股東
      ，當時她有詢問伊公司的情形，伊有跟她說當時公司的情
      形，但伊都是輕描淡寫的說，伊並沒有惡意，伊在與鍾美
      月聊天時是有說到「公司要倒，沒有倒是因為我的關係…
      」等語，這是大家都知道的事，而且當時確實是伊盡心盡
      力，公司才沒倒，伊也有說到「我不知道他們財務沒公開
      ，他老婆和財務亂作帳…」等語，那是因為鍾美月跟伊要
      了好幾次公司財務報表，伊都在隱瞞，因為伊也要不到公
      司財務報表云云（見偵續字第529號卷第15、16頁）；嗣
      在原審審理時則證稱：伊知道鍾美月，伊記得她有打電話
      給伊，不是伊打過去的，伊並沒有跟鍾美月談到關於公司
      專利權的事情，也沒有跟鍾美月說珍通公司的專利是誰在
      處理的，亦沒有跟鍾美月談到過公司董事劉瑞河的事情，
      直到開股東會時伊才知道劉瑞河是珍通公司的股東，關於
      劉瑞河的珍通股票是珍通公司送的這件事是被告告訴伊的
      ，被告跟伊說劉瑞河有投資鈤新，但是珍通股票的錢還沒
      有給他，所以鍾美月問這個時伊也模稜兩可，說伊不知道
      云云（見原審卷第115頁正、反面）。
   2、又查，參諸證人鍾美月在原審審理時具結證稱：伊是珍通
      公司的股東，和乙○○並非中山大學EMBA的同學，伊是在
      珍通公司認識她的。伊偶爾會打電話到公司，誰接的電話
      伊就跟誰講話，伊只有跟她通過1次電話，那天伊本來打
      電話到公司找另外一位先生，因為是她接的電話，所以就
      閒聊，乙○○跟伊說公司專利是無效的，伊有點難過，懷
      疑這家公司是否有問題，乙○○還跟伊說劉瑞河的股票是
      珍通公司送的，她那天說的話，讓伊有一種害怕的感覺，
      伊覺得她在公司上班，應該比伊了解公司的情形，她可能
      知道什麼，伊很擔心珍通公司的錢被弄到其他地方去，很
      擔心害怕這間公司不見了或被胡搞瞎搞等語（見原審卷第
      124頁正面至第125頁正面），及再觀諸被告所提出告訴人
      以公司電話與鍾美月之通話錄音光碟暨譯文，告訴人在電
      話中向鍾美月確有提及「（鍾美月：問題是他們研究那個
      【指專利】是不是都有效？）你問到重點了！嗯，這個專
      利你當然要有這個、這個效果，否則的話就是燒錢。當然
      那個要燒錢，當然要燒錢，（燒誰的錢？）公司啊！…」
      、「（鍾美月：我在想「文榮」他們說，看今年年底會不
      會配錢？）不可能，他都信口開河！第一，我從稅務的觀
      點來說，我們稅法有規定你先要彌補虧損，以後才能分配
      。我們前幾年不是虧損了很大？那你現在才賺個2、3千萬
      ，那前幾年虧損7、8千萬那怎麼去分配呢？他們信口開河
      都是亂講的。我知道他當場都答應人家很多事情！不對啊
      ，講話不負責任」、「那個監事是人頭，他是鈤新那邊的
      職員，他老員工嘛，所以講也是沒講，他們也是聽命行事
      」、「不要說80塊（指珍通公司之股價），我的本錢到了
      ，看是誰要？如果有20、30塊，我全部處理掉」、「鈤新
      那邊比較好，好都嘛教那邊的，這邊他（指被告）就準備
      要脫產，要脫掉」、「（鍾美月：跟我講多好，結果都不
      好。）你不知道嗎？那就是甲○○的特色，他的人格特質
      就是這樣子的，他會沾到一點邊，就會說得多好，卡不踏
      實」、「我告訴你，珍通在2年前就要倒了，沒有倒…呢
      ，我敢對著神講，珍通沒有我它早就倒了，他有這樣子認
      為，但是他現在不一樣了，他認為可以過河拆橋了」、「
      那你要知道啊！我們的股本是3億多呢？每個人都溢價去
      買的。你要知道他們幾乎是沒有拿什麼錢出來，因為帳面
      上只有一家華興，那這個這個其實都是股東們的血汗，錢
      要是有倒下來，或是怎樣子的話，股東不是很可憐嗎？」
      、「（鍾美月：他們不是說什麼帳面怎麼樣？）如果要講
      到這個，每次提到它，他們就都塞到我這邊來，那要我去
      講些什麼呢？根本他們連那個基本的條件門檻都沒有進去
      。你知道嗎？我們要發行什麼沒有，財務是沒有公開，『
      暗目目』，就是他跟老婆兩個人在做而已，別人都不知道
      ，沒有人知道啊！…」、「反正要騙人，最好，就是人家
      願意聽啊！那是最好，要不然怎麼80塊人家怎麼願意買呢
      ？」、「我說，一定要有這種口才跟說辭，要不然人家怎
      麼願意會出80塊去買呢？」等話語，此有卷附原審卷之通
      話譯文1份可稽，且告訴人於97年1月16日在偵查中對於有
      該次通話並不爭執，並稱毋需當庭勘驗錄音帶等語，而參
      酌上情，告訴人位居珍通公司高層，竟對初次在電話中交
      談之股東鍾美月一再提及被告所言公司狀況均是誇大其詞
      ，並稱珍通公司之財務不公開，都是由被告及其妻即董事
      長鄭淑珍所做，被告準備要脫產等語，然又未見告訴人提
      出任何憑據，以實其說，是被告認告訴人有前述不當行為
      ，實非無因。
   3、至公訴人雖援引告訴人乙○○之指述，認證人鍾美月與告
      訴人係EMBA研究所之同學，與鍾美月之通話內容，僅係同
      學間閒聊及抱怨工作狀況之內容，並非在毀損珍通公司及
      上司，且該通話內容僅其和鍾美月知悉，並無對外散布毀
      損公司或上司之不實謠言之事實。惟經本院遍查全案卷證
      ，告訴人從未指稱其與鍾美月亦係EMBA研究所之同學，是
      公訴人所認容有誤會，又告訴人與鍾美月在上開通話前並
      無任何交情，且該次通話係初次在電話中對談，而觀諸渠
      等之對話內容，以告訴人之陳述內容觀之，顯現其要表達
      珍通公司岌岌可危與被告之行為可議，顯已非單純之閒聊
      及抱怨工作狀況，縱該等內容僅鍾美月知悉，然對於毫無
      交情及初次談話之珍通公司股東鍾美月提及上述情事，焉
      能謂告訴人之行為無可議之處，是公訴人此部分所認，亦
      屬無據。
   4、綜上所述，被告經由珍通公司之電話錄音內容得知告訴人
      對股東鍾美月提及上開不實事項，是被告發表之人事命令
      認告訴人有「對外散佈不實謠言，毀謗公司及上司，預謀
      破壞影響公司作業」之行為，應認其具有相當理由確信所
      指摘之內容為真實。
五、綜上所述，公訴人所舉事證，尚存有合理性之懷疑，本院依
    現存證據資料，足認被告對於在上開人事命令所指摘之事，
    主觀上具有相當理由及資料確信為真實，自缺乏誹謗故意，
    且酌諸被告除基於其所指摘之上開事實均屬真實之確信，而
    為上述內容之指摘外，其於上開人事命令之最後並有向珍通
    公司全體員工宣示「為使所屬員工之賞罰得以分明與落實，
    以期達到公平、公正、客觀之要求」，顯見被告同時亦有期
    勉、要求珍通公司全體員工在公事上戮力以赴，如有違員工
    懲處管理辦法之規定，絕不寬貸之意，是亦難認上開人事命
    令之內容僅涉及私德而與公共利益無關，依刑法第310 條第
    3 項之規定，自亦在法律容許之範圍內，故自難以告訴人之
    片面指訴，遽認被告有何加重誹謗犯行。此外，復查無其他
    積極之證據足以證明被告有何加重誹謗犯行，揆諸前開說明
    ，不能證明被告犯罪，自應為被告無罪之諭知。
六、原審經審理結果，認無其他積極證據足資證明被告有公訴人
    所指之上開犯行，而為被告無罪之諭知，尚無不合，公訴人
    上訴意旨以告訴人雖因張繼閔已自光寶公司離職，而僅將散
    熱器透過吳文慎交吳啟君測試，惟仍可知告訴人申請樣品之
    本意係為擴展公司客源，且被告迄今皆未提出積極證據，證
    明告訴人因此申請樣品行為而蒙獲利益或珍通公司因而受有
    損害，再該散熱器既已由珍通公司申請專利，而准許員工依
    內部申請程序，供其他廠商測試以便擴展通路，則將該散熱
    器樣品供他人測試，是否即可認告訴人係營私舞弊、該當洩
    露公司營業秘密？原審以許琛與張繼閔之證詞相齟齬，即認
    許琛之證詞不足採信，其認事用法，尚有違誤；另被告既已
    知悉許深申請樣品2次，皆有告知被告及鄭淑珍，而准許該
    申請行為，即不應再因與告訴人生有薪資爭訟，而發布本案
    之人事命令詆毀告訴人，故本件難謂被告無毀謗告訴人名譽
    之犯意；又告訴人與鍾美月係教會教友常閒話家常，告訴人
    與其通電話時，告訴人乃任職珍通公司，尚無何向公司股東
    表達公司已岌岌可危之動機及誘因，且被告係何以因告訴人
    與鍾美月1次電話交談，即認有相當理由可認告訴人係要「
    預謀破壞影響公司作業」？原審對此部分仍未說明等為由，
    指摘原判決不當。惟查，本件如上所述，參諸證人即告訴人
    前後於偵查及原審審理中證述不一，其證言是否可採，即有
    疑問，況另從證人張繼閔、吳文慎、吳啟君於原審之上揭證
    述，堪認本件告訴人明知其僅係私人請託張繼閩，且未得張
    繼閩之同意，竟向許琛佯以光寶公司名義擅以張繼閩名義向
    珍通公司請領散熱器樣品，且在得知張繼閩已自光寶公司離
    職後，仍恣意將上開散熱器樣品交由非專業人員即吳文慎轉
    交其子吳啟君使用，顯見告訴人之行為確有可議之處；另證
    人吳文慎、許琛於原審之證詞，既與證人張繼閩在原審審理
    時之證詞相齟齬，堪認其2人僅係聽信告訴人之片面指述，
    尚難採為有利於告訴人之證據，是本件自難以證人吳文慎、
    許琛於偵查中之證詞，而認定被告涉有加重誹謗犯行。另參
    以告訴人與股東鍾美月在初次電話交談中，即一再提及被告
    所言公司狀況均是誇大其詞，並稱珍通公司之財務不公開，
    都是由被告及其妻即董事長鄭淑珍所做，被告準備要脫產等
    語，亦據證人鍾美月於原審證述甚詳（見原審卷第124頁正
    面至第125頁正面），堪認被告認為告訴人有前述不當行為
    ，並認告訴人之上開行為係屬預謀破壞影響公司作業乙節，
    尚非無據。此外，本件如上所述，亦尚乏積極證據足資證明
    被告涉有上開加重誹謗罪嫌，是本件自不能僅憑告訴人之上
    揭指述，遽認被告涉有加重誹謗犯行，此業據原審判決於判
    決理由內均詳予論述，且並無違背經驗法則及論理法則。又
    按證據之取捨及證據證明力如何，均屬事實審法院得自由裁
    量、判斷之職權，苟其此項裁量、判斷，並不悖乎通常一般
    之人日常生活經驗之定則或論理法則，且於判決內論敘其何
    以作此判斷之心證理由者，即不得任意指摘其為違法。上訴
    人上訴仍執陳詞，對於原審依職權所為之證據取捨以及心證
    裁量，重為爭執，仍無從使本院形成被告有罪之心證，且並
    未提出其他積極證據以供調查，其上訴為無理由，應予駁回
    。
據上論斷，應依刑事訴訟法第368條，判決如主文。
本案經檢察官楊秀蘭到庭執行職務。
中    華    民    國    99    年    5     月    13    日
                刑事第十五庭  審判長法  官  吳昭瑩
                                    法  官  蘇隆惠
                                    法  官  吳炳桂
以上正本證明與原本無異。
不得上訴。
                                    書記官  洪雅蔓
中    華    民    國    99    年    5     月    13    日

司法院資訊處製作；財團法人民間司法改革基金會備份。
